【裁判字號】    98,聲判,1
【裁判日期】    980630
【裁判案由】    聲請交付審判
【裁判全文】
臺灣基隆地方法院刑事裁定               98年度聲判字第1號
聲  請  人  甲○○
代  理  人  馬金生律師
被      告  乙○○
上列聲請人因告訴被告詐欺案件，不服臺灣高等法院檢察署檢察
長於中華民國98年2 月11日駁回再議之處分（98年度上聲議字第
1127號），聲請交付審判，本院裁定如下：
    主  文
聲請駁回。
    理  由
一、按告訴人不服上級法院檢察署檢察長或檢察總長認再議為無
    理由而駁回之處分者，得於接受處分書後10日內委任律師提
    出理由狀，向該管第一審法院聲請交付審判，刑事訴訟法第
    258條之1定有明文；又按法院認為交付審判之聲請不合法或
    無理由者，應駁回之，而法院為裁定前，得為必要之調查，
    同法第258條之3第2項前段、第3項分別定有明文。再交付審
    判制度係監督「檢察官不起訴裁量權」之外部機制，法院僅
    在審查檢察官所為之不起訴或緩起訴處分是否正確，藉以防
    止檢察機關之濫權，是上揭條文所指「得為必要之調查」，
    僅以偵查中曾經顯現之證據為限，而不可就告訴人新提出之
    證據再為調查，亦不可蒐集偵查卷證以外之新證據資料，除
    認為不起訴處分書所載之理由違背經驗法則、論理法則或其
    他證據法則，否則不宜率予裁定交付審判。
二、本件聲請人即告訴人甲○○以被告陳麗茂涉犯詐欺罪嫌，向
    臺灣士林地方法院檢察署檢察官提出告訴，嗣經臺灣高等法
    院檢察署函轉臺灣基隆地方法院檢察署偵辦，並經該署檢察
    官於民國98年1月5日以98年度偵字第95號為不起訴處分後，
    聲請人不服聲請再議，復經臺灣高等法院檢察署檢察長於98
    年2月11日以98年度上聲議字第1127號處分書駁回再議之聲
    請等情，有上開不起訴處分書及駁回再議之處分書在卷可稽
    ，並經本院依職權調取前揭卷宗核對無誤，而聲請人於98年
    2月18日該駁回再議處分書送達（見98年度上聲議字第1127
    號卷附送達回證1紙）後，旋於法定10日之期間內，即98年2
    月23日委任律師向本院聲請交付審判，程序上核無不合，先
    予敘明。
三、聲請交付審判意旨略以：
  (一)被告首領集團以藉投資之名行收受詐害之實（參臺灣臺北地
    方法院90年度訴字第810號、91年度訴字第1379號判決、臺
    灣高等法院96年度上更(一)字第447號判決，下稱原判決），
    集體以境外空頭公司（即利基集團），謊稱代客操盤游勸投
    資，以直接或間接之故意，並以高額獲利專業操作、最少利
    潤、投資報酬率等說服手段將錢匯出於境外利基集團之帳戶
    ，詐欺投資人取財得利於己或他人之動機及行為明顯，造成
    多人受騙給付瀕臨傾家蕩產。
  (二)被告詐術行為部分：聲請人本不懂英文，被告透過盧慧樺
    交付之委託書均為英文版而非中文版，被告並自始自終強調
    相當專業及可高額獲利等，並未言及相關可能之風險。經
    委請澳門警方查證結果，被告所屬之富利行所提供之地址，
    並無該利基集團存在，足證被告行使詐術得利鉅額，實甚顯
    然，且被害人對其所給付資金受境外空頭公司即利基集團如
    何運用至今仍無法知悉，被告以境外幽靈公司詐欺取財或詐
    使第三人得利之行為甚明。聲請人匯款帳戶之申請人為被
    告之共同行為人盧慧樺，足見事已不尋常，且就聲請人一人
    即已受騙逾新臺幣（下同）約150萬元（美金5萬元），仍有
    其他受害人損失已逾千萬，侵害個人法益情狀極為嚴重。
  (三)被告除涉犯詐欺罪外，亦涉有刑法第342條第1項背信罪之嫌
    ，理由如下：被告之共同行為人即盧慧樺與聲請人間存有
    處理事務之事實或法律關係，茲不論委任、代理或代辦等，
    均核合於他人處理事務之法律關係。被告主觀上存有為自
    己或第三人即利基集團利益之意圖，彼此間應具共同或幫助
    關係。被告將聲請人基於信任所交付之財物，匯入境外利
    基公司，事後僅託言投資風險失利，並無任何確切之證明，
    亦迴避說明，顯已違背民法第535條規定之同樣注意義務或
    受有報酬之善良管理人責任。聲請人給付3個月後5萬美金
    尚無餘存，以民事訴訟請求，被告屢辯稱其為投資必然之風
    險；以刑事訴訟請求，被告則均亦就投資風險模糊其共同詐
    欺背信等行為，惟查所謂境外之利基公司，本即無實際存在
    之空頭公司。再則，被告近10餘年藉顧問投資之名，多次累
    犯亦具嚴重之可歸責性。
  (四)被告應為境外空頭公司侵占行為之共犯或幫助犯，因利基集
    團經澳門警方證實為非法存在之境外組織，被告與共同行為
    人盧慧樺為自己或第三人空頭公司即利基集團所有之意圖，
    收受並代聲請人匯付美金5萬元予利基集團，然被告事後對
    資金流向，僅一概推諉投資失利及其必然風險所致，亦無法
    証明非被境外之利基集團侵占，顯然被告及其共同行為人與
    利基集團間應有共同或幫助之侵占行為，無違法性之阻卻事
    由存在且具有充足之有責性。
  (五)對臺灣高等法院檢察署再議駁回不服，法理如下：被告違
    法經營期貨業務與其詐欺、背信及侵占之行為，不論從因果
    理論、目的理論或社會理論，俱難統合將經營期貨與上述不
    正行為視為同一行為，不可依想像競合之法理論斷。又被
    告上述行為間，亦非具充足之牽連性，即各行為間並不具充
    分之方法結果關係，按牽連關係之認定向有主客觀及折衷說
    之爭，若依主觀說被告是否存有經營期貨與詐欺、背信、侵
    占之牽連意思，因被告等游移於獲利分佣斷頭斬倉間，故仍
    尚難認定；若依客觀或折衷說，被告之詐欺、背信、侵占等
    行為，實不洽於通常方法或當然結果之法理思考，而全皆歸
    於違法經營期貨之當然結果，又被告藉違法交易恣意累犯獲
    利甚豐，若將牽連關係擴張認定而不予以適當限縮，將有助
    於違法者屢屢脫法鉅利之可乘。其次，據原判決起訴之罪
    名為違反期貨交易法，係屬社會法益，並未言及上述之詐欺
    、背信、侵占等侵害個人法益之行為或對渠等不法行為論告
    。再則，刑事訴訟法第267條所謂犯罪事實同一，包括主
    觀即行為人與客觀即行為事實之同一，被告違反期貨交易與
    詐欺、背信、侵占等行為，依時間、態樣、心素、體素等經
    驗論理或法義詮釋，將此以牽連概念等同視之，似有解釋恣
    意之疑慮。
  (六)被告行為顯符合詐欺、背信、侵占等罪，竟藉違反期貨交易
    之相關行為受有薄懲，即可逍遙法外；又被告為累犯，惡性
    詐欺，其犯罪所得及侵害程度，若依刑法第51條法理，其量
    刑（合併刑）上限，顯應逾10餘年，然被告僅依託於違反期
    貨交易之法律關係，障掩上述諸多不正之行為，倖獲判有期
    徒刑4月，顯難以衡平。此外，檢視原判決內容中，諸多證
    人臚述被告集團成員詐害背信等操作手法無數，得利金額甚
    鉅，但原判決似將其歸咎於被害人之貪利與投資風險，並僅
    就被告違反期貨交易秩序部分為歸責，對被告與不法集團之
    違法行為未為相關審酌，是顯存有漏未審酌之再審法理餘裕
    ，為此聲明交付審判，期盼公理正義之伸張。
四、經查：
  (一)聲請人原告訴意旨略以：被告係址設臺北市松山區○○○路
    167號5樓B室「富利行」之負責人（原告訴狀誤載為臺北縣
    汐止市○○街12巷4號4樓，即被告原住所地），明知富利行
    登記營業項目之「投資顧問業」，雖係包括國內外投資之引
    介、提供商情資料與引介諮商顧問等業務，並不包括期貨交
    易之相關業務。然被告未經主管機關許可，擅自經營期貨服
    務業，且僱用同案被告盧慧樺擔任業務員，從事招攬客戶、
    代客操作期貨投資交易，並代理期貨商澳門利基集團接受投
    資人開戶，及接受客戶期貨交易之委託，交付期貨商執行，
    或提供相關資訊及分析建議等供客戶作交易參考等業務。被
    告等人除自澳門利基集團獲取l0萬元之仲介服務費外，並按
    每口交易抽取800元之佣金；被告為負責人，竟意圖為自己
    不法之所有，透過業務員盧慧樺向告訴人訛稱在「富利行」
    投資操作外幣保證金交易之客戶，均可獲取鉅額利益，並佯
    稱富利行係澳門利基集團在台之代理商，有權仲介客戶與澳
    門利基集團簽約從事外幣保證金交易，使告訴人誤以為富利
    行果真從事外幣保證金交易業務，並誤信該交易獲利甚豐，
    而同意參與外幣保證金投資交易，於89年7月14日在前述富
    利行內，與盧慧樺簽訂委託契約書，並匯款美金5萬元，至
    盧慧樺指定之國外銀行帳戶，惟被告等人並未實際進行外幣
    保證金交易之下單買賣，且提供不實之交易紀錄單搪塞告訴
    人，使其投資連續虧損狀況下始悉受騙。因認被告涉有刑法
    第339絛第1項之詐欺取財罪嫌。
  (二)按被告行為後，刑法業於94年1月7日修正，95年7月1日施行
    ，依該新修正施行之刑法第2條第1項規定：「行為後法律有
    變更者，適用行為時之法律，但行為後之法律有利於行為人
    者，適用最有利於行為人之法律。」此條規定係規範行為後
    法律變更所生新舊法律比較適用之準據法，本身尚無新舊法
    比較之問題，於新法施行後，應一律適用新法第2條第1項之
    規定，此為「從舊從輕」之比較（最高法院95年度第8次刑
    事庭會議決議參照）；而比較時應就罪刑有關之共犯、未遂
    犯、想像競合犯、牽連犯、連續犯、結合犯，以及累犯加重
    、自首減輕暨其他法定加減原因（如身分加減）與加減比例
    等一切情形，本於統一性及整體性原則，綜其全部罪刑之結
    果而為比較（最高法院24年上字第4634號、29年上字第964
    號判例意旨、95年第8次刑事庭會議決議參照）。查比較新
    舊刑法第339條規定，無論構成要件或法律效果，均無變動
    ，本無法律變更及新舊法比較之可言，然新法就罰金、易科
    罰金及連續犯、牽連犯、共犯、累犯部分，均有修正，而新
    法已廢除牽連犯等規定，如依新法，被告違反期貨交易法及
    詐欺之行為，將成立數罪，是經綜合比較新舊法相關規定，
    以舊法對被告較為有利，合先敘明。
  (三)又按案件曾經判決確定者，應為不起訴之處分，刑事訴訟法
    第252條第1款定有明文。而確定判決既判力之原則，不論實
    質上之一罪，或連續犯、牽連犯、想像競合犯等裁判上之一
    罪，其一部事實已經判決確定者，對於構成一罪之其他部分
    ，均有其適用，此乃基於審判不可分之關係，在審理事實之
    法院，就全部犯罪事實，依同法第267條之規定，本應予以
    審理，故其判決確定之效力，應及於全部之犯罪事實。再按
    「犯一罪而其方法或結果之行為犯他罪名者，從一重處斷。
    」此為舊刑法第55條後段所明定。所謂牽連犯，係指二個以
    上之行為有方法與結果之關係者而言，必須以犯一罪之方法
    行為犯他罪，或以犯一罪之結果行為犯他罪，亦即指行為者
    意念中祇欲犯某罪，而其實施犯罪之方法，或其實施犯罪之
    結果，觸犯行為人目的行為以外之其他罪名，而牽連犯的數
    行為間，有無方法或結果行為與目的行為之牽連關係存在，
    應參酌行為時客觀的事實以為決定，即須在客觀上認其方法
    或結果行為，與犯罪之目的行為，有不可分離之直接密切關
    係，始克成立（最高法院79年臺上字第547號判例意旨參照
    ）。
  (四)查被告及盧慧樺等人未經許可經營期貨交易，致使聲請人及
    其他被害人受有損害一情，前經臺灣臺北地檢署檢察官於90
    年6月26日以89年度偵字第9490號提起公訴後，經臺灣臺北
    地方法院以90年度訴字第810號、91年度訴字第1379號判決
    判處有期徒刑8月，嗣被告提起上訴，由臺灣高等法院以95
    年度上訴字第2599號判決撤銷原判決，改判處有期徒刑8月
    ，被告不服再提起上訴，由最高法院撤銷發回更審，再經臺
    灣高等法院適用中華民國96年罪犯減刑條例，以96年度上更
    (一)字第447號判決判處有期徒刑8月，減為有期徒刑4月，被
    告再提起上訴，業經最高法院於97年9月30日以97年度臺上
    字第482 3號判決上訴駁回確定在案，有各該判決附於原偵
    查卷及臺灣高等法院被告前案紀錄表在卷可參。而依聲請人
    告訴狀所載內容觀之，聲請人係以被告未經主管機關許可，
    擅自經營期貨服務業，並僱用盧慧樺擔任業務員，透過盧慧
    樺向聲請人訛稱在「富利行」投資操作外幣保證金交易之客
    戶，均可獲取鉅額利益，並佯稱富利行係澳門利基集團在台
    之代理商，有權仲介客戶與澳門利基集團簽約從事外幣保證
    金交易，使聲請人誤以為富利行果真從事外幣保證金交易業
    務，並誤信該交易獲利甚豐，而受騙匯款美金5萬元等情，
    認被告涉有詐欺罪嫌，是依聲請人告訴意旨，倘被告成立詐
    欺犯罪，在客觀上即係以非法經營期貨交易之方法，達成其
    詐欺取財之目的，亦即被告係以經營期貨交易為名，而行詐
    欺取財之實，故其非法經營期貨交易之方法行為與詐欺取財
    之結果（目的）行為兩者間，客觀上具有不可分離之直接密
    切關係，依前揭判例意旨，此兩行為間即存在方法與結果之
    牽連犯關係，是被告非法經營期貨交易部分既經前揭判決確
    定，則與該犯罪有牽連犯關係之詐欺取財罪，當為該確定判
    決之既判力效力所及，自不得再行追訴。原檢察官及臺灣高
    等法院檢察署檢察長以告訴人所指被告涉犯詐欺罪嫌部分業
    經判決確定，分別予以不起訴處分及駁回再議之聲請，並無
    不當。本件聲請交付審判意旨仍執陳詞，聲請交付審判，並
    無理由，應予駁回。至聲請人另指被告涉犯背信及侵占罪嫌
    部分，非在其原告訴範圍內，亦即非原偵查機關據以處分之
    犯罪事實，故聲請人以此新犯罪事實聲請交付審判，依首揭
    意旨，亦屬無據，自應併予駁回。
五、依刑事訴訟法第258條之3第2項前段，裁定如主文。
中    華    民    國    98    年    6    月    30     日
                  刑事第一庭審判長法  官   王福康
                                  法  官   劉桂金
                                  法  官   王美婷
以上正本證明與原本無異。
本件裁定不得抗告。
中    華    民    國    98    年    6    月    30     日
                                  書記官   明祖斌


司法院資訊處製作；財團法人民間司法改革基金會備份。
